【裁判字號】    96,訴,335
【裁判日期】    970331
【裁判案由】    減少價金等
【裁判全文】
臺灣士林地方法院民事判決               96年度訴字第335號
原      告  乙○○
訴訟代理人  戊○○
            黃榮謨律師
            張瓊文律師
被      告  甲○○
                        號2樓.
訴訟代理人  己○○
上列當事人間請求減少價金等事件，本院於民國97年2 月1 日言
詞辯論終結，判決如下：
    主  文
被告應給付原告新臺幣肆拾貳萬陸仟佰伍拾貳元，及自民國九
十六年三月十三日起至清償日止，按週年利率百分之五計算之利
息。
原告其餘之訴駁回。
訴訟費用新臺幣壹萬柒仟捌佰拾元由被告負擔四分之一（即被
告應賠償原告新臺幣肆仟肆佰伍拾捌元），餘由原告負擔。
本判決第一項於原告以新臺幣壹拾肆萬仟元供擔保後，得假執
行；但被告如以新臺幣肆拾貳萬陸仟佰伍拾貳元為原告預供擔
保後，得免為假執行。
原告其餘假執行之聲請駁回。
    事實及理由
一、原告起訴主張：伊於民國95年7 月間經21世紀不動產仲介公
    司西湖加盟店（下稱「21世紀西湖加盟店」）營業員丙○○
    之介紹，帶看被告所有坐落臺北市○○區○○段4 小段685
    地號，門牌號碼為臺北市○○區○○街362 之2 號2 樓之房
    屋（下稱「系爭房屋」），於同年8 月4 日與被告簽立不動
    產買賣契約（下稱「系爭契約」），購買系爭房屋及其基地
    ，買賣價金為新臺幣（下同）1,070 萬元，並於同年8 月31
    日辦妥所有權移轉登記，原訂同年9 月10日交屋，惟因被告
    出國，延期至同年9 月13日始辦理交屋。嗣伊於交屋後即同
    年9 月25日、27日分別接獲臺北市建築管理處預拆通知書及
    臺北市政府都市發展局公函指稱：「系爭房屋陽台係違章建
    築，將限期執行拆除」，遂向被告提出解約要求，函請被告
    出面解決，惟均未獲置理；而被告已於系爭契約之附件「不
    動產標的現況說明書」中表示系爭房屋未包含未登記之改建
    、增建、加建、違建部分，顯見其隱匿系爭房屋之陽台為違
    章建築之重要交易訊息，爰依系爭契約第6 條第4 款及民法
    第359 條、第360 條及第227 條之規定，訴請被告減少價金
    1,148,000 元，並賠償伊拆除違建施工費用245,000 元及租
    金損失30萬元等語。並聲明：(一)被告應給付原告1,693,000
    元，及自起訴狀繕本送達翌日（即96年3 月13日）起至清償
    日止，按年息百分之五計算之利息。(二)原告願供擔保，請准
    宣告假執行。
二、被告則以：系爭契約明白記載建物面積87.24 平方公尺，附
    屬建物陽台面積10.07 平方公尺，足見陽台面積於系爭房屋
    占有超過10％之比例，且與建物謄本記載面積相符。又原告
    購買系爭房屋本係用於出租使用收益，且原告於買受前即親
    至現場看屋，知悉系爭房屋已由一般住家之3 房改建成4 間
    套房，則原告應認知系爭房屋陽台外推等情，故被告並無隱
    匿任何交易上重要資訊。伊係依房屋現況依約交屋，而原告
    既知系爭房屋存有違建，依系爭契約第12條之約定，該情事
    自非為瑕疵，縱認其係瑕疵，亦因原告於締約前已明知，伊
    自無須負瑕疵擔保責任，是原告主張應由伊負瑕疵擔保責任
    、施工修復費用及租金損害，顯無理由等語，資為抗辯。並
    聲明：(一)原告之訴及其假執行之聲請均駁回。(二)如受不利判
    決，願供擔保請准宣告免為假執行。
三、兩造不爭執之事實：
  (一)原告於95年7 月間至21世紀西湖加盟店看屋，經該店營業員
    丙○○之介紹，帶看被告所有系爭房屋，於同年8 月4 日簽
    立系爭契約，買賣價金為1,070 萬元，並於同年8 月31日辦
    妥所有權移轉登記，並於9 月13日交屋。
  (二)系爭契約第1 條買賣不動產標示。土地標示：內湖區○○段
    ○ ○段685 地號，面積820 平方公尺。權利範圍：萬分之33
    5 。3037建號即門牌臺北市○○區○○街362 之2 號2 樓。
    建物面積：第二層87.24 平方公尺。合計87.24 平方公尺。
    附屬建物：陽台，面積10.07 平方公尺。權利範圍：全部。
    共同使用部分：3059建號，持份面積：萬分之220 （本院卷
    第9 頁）。
  (三)兩造於購買系爭房屋時之現況為：這間房子分隔成4 個出租
    套房，各有一套衛浴設備，均無陽台，無客廳、廚房設備，
    除第2 個房間是空房外，其餘3 個房間均有房客承租。
  (四)被告購屋後，將該房子隔成4 間套房，將原客廳部分隔成1
    個套房，將廚房拆除，加大左邊前方房間，並將原放置洗衣
    機處改成套房之廁所，並在右邊第1 個房間之隔間牆外裝置
    4 個電錶。
  (五)被告在4 個套房外設置之花架及遮雨棚尺寸達90公分，超過
    建管單位規定之60公分容計標準。
  (六)被告及其委託之21世紀西湖加盟店於簽約前並未主動告知原
    告系爭房屋有陽台外推等違建之情事。
  (七)系爭契約之附件「不動產標的現況說明書」項次14即「建物
    部分是否包含未登記之改建、增建、加建、違建部分」，勾
    選「否」係仲介林蓮蒲問過被告後代為勾選，被告於其末親
    筆簽名用印確認無誤（本院卷第11頁）。
  (八)原告於購買系爭房屋前曾前往察看，知悉房屋內部已隔間成
    4 間套房，且無客廳、廚房等家具設備，亦曾進入其中1 間
    套房察看，且原告購買系爭房地係用於出租他人之用。
  (九)臺北市政府都市發展局以96年5 月1 日北市都建字第096320
    24900 號函本院：「有關本市○○區○○街362 之2 號2 樓
    陽台等違建案，經查本案新增違建前經本局依建築法、現行
    『臺北市違章建築處理要點』規定以95年9 月13日北市都建
    字第09561842200 號函查報，並業於95年12月4 日依規定結
    案。其中違建面積：8 平方公尺。違建高度：1 層/ 2.50公
    尺。違建材料：金屬。違建位置：陽台。施工程度：新違建
    。違建種類：增建。處理情形：自拆」（本院卷第77頁）。
  (十)原告於95年10月間僱工將花台拆除重作60公分新的花台與遮
    雨棚，在被拆除之陽台隔間牆位置施作落地鋁門，回復成有
    3 個陽台，另外把裝置4 個電錶之隔間牆拆掉，總費用為24
    萬5,000 元。
四、得心證之理由：
    原告主張被告於簽訂系爭契約時隱匿系爭房屋有陽台外推、
    花架、遮雨棚等違建情事，嗣因主管機關限期命拆除，致伊
    就系爭房屋之使用面積減少，並受有施工拆除修復費用及租
    金損失等損害，爰訴請被告減少價金並負損害賠償等語，惟
    為被告所否認，並以前揭情詞置辯。是本件爭點應為：(一)被
    告是否知悉系爭房屋陽台有外推、花架及遮雨棚超出法令標
    準、裝置電錶之隔間牆係違建、加建、改建、增建等交易上
    重要訊息，故意不告知原告？(二)原告於簽約時是否知悉系爭
    房屋陽台有外推情形？(三)被告對第1 項之資訊是否應負物之
    瑕疵擔保責任？(四)如陽台外推、裝置電錶之隔間牆係於被告
    買受時既已存在，被告是否可得卸免瑕疵擔保責任？(五)被告
    出具不動產標的現況說明書是否就系爭房屋無違建、加建、
    改建、增建等瑕疵存在負保證責任？(六)原告請求減少價金及
    損害賠償之金額，是否合法？茲分述如下：
  (一)被告是否知悉系爭房屋陽台有外推、花架及遮雨棚超出法令
    標準、裝置電錶之隔間牆係違建、加建、改建、增建等交易
    上重要訊息，故意不告知原告？
  1.被告辯稱系爭房屋並無違建，且其不知有違建，故無從告云
    云，經證人即被告之配偶己○○於本院96年4 月20日言詞辯
    論期日亦到場證稱：「我整個房子都打掉了，所有的格局都
    敲空了重新裝潢，原本只有一個套房，一個衛浴設備，改成
    四個套房，其內各有一個衛浴設備。系爭房屋有無陽台外推
    的情事並不清楚，因都是交給設計師處理，買的時候本來就
    沒有陽台了」等語，雖可證被告非係系爭房屋陽台外推之違
    建之製造者。惟查，被告於94年購置系爭房屋，距伊於95年
    8 月31日將系爭房地所有權移轉登記予原告時，已有一定之
    期間；則被告自登記為系爭房地所有權人時起，即持有系爭
    房屋及其基地之所有權狀等相關資料，參酌其上陽台面積之
    記載及實際購得系爭房屋各房間均無陽台之情狀，即可得知
    系爭房屋存有上開違建等情，而其在系爭契約之附件，就系
    爭房屋是否有違建  等情形，勾選「否」（見兩造不爭執點
    (七)），則原告主張被告未據實告知上情予原，應堪信實。被
    告以不知為由，而無從告知原告等情，洵不足採。
  (二)原告於簽約時是否知悉系爭房屋陽台有外推情形？
    被告辯稱：原告購買系爭房屋係出於出租使用收益，且已親
    至現場看屋，並知悉系爭房屋已由一般住家之3 房改建成4
    間套房，並對此表示沒有問題，則原告應認知系爭房地有陽
    台外推情形云云，為原告所否認。經查，原告於購屋前，雖
    親至現場看屋，但因系爭房屋部分房間出租他人使用中，無
    法進入房間逐一參觀，原告僅進入第2 間套房。此據證人即
    仲介林蓮蒲到場證稱：「帶看時，有特別言明系爭房屋是出
    租用，無法看裡面；嗣因第2 次帶看時有一個房間空出來，
    有看到一個房間。」等語，足證原告於看屋時，未看到系爭
    房屋之全貌。又該第2 間套房原本即無陽台，此有交屋屋況
    平面圖在卷可稽（本院卷第93頁），則原告主張伊於簽約時
    未知悉系爭房屋陽台有外推之情形，堪可採信。
  (三)被告對第1 項之資訊是否應負物之瑕疵擔保責任？
    按買賣因物有瑕疵，而出賣人依前五條之規定，應負擔保之
    責者，買受人得解除其契約或請求減少其價金。但依情形，
    解除契約顯失公平者，買受人僅得減少價金，民法第359 條
    定有明文。而所謂物之瑕疵，係指存在於物之缺點而言，凡
    依通常交易觀念，或依當事人之約定，認為物應具備之價值
    、效用、或品質而不具備者，即為物之瑕疵（最高法院73年
    臺上字第1173號判例參照）。查系爭房屋之陽台外推，且花
    架、遮雨棚等均屬違建等情，業據臺北市政府都市發展局勘
    查認定在案，依通常交易觀念，或原告購買系爭房屋期能有
    效使用室內空間之目的而言，已缺欠應具備效用，原告指為
    有物之瑕疵，應為可採。被告雖以原告已於簽約前親至現場
    看屋，應可知有陽台外推等情，自毋須負瑕疵擔保責任抗辯
    ，惟原告於簽約時就系爭房屋存有違建事由並不知情，已如
    前述，是被告仍應就第1 項之違建事由，負瑕疵擔保責任，
    堪以認定。
  (四)如陽台外推、裝置電錶之隔間牆係於被告買受時既已存在，
    被告是否可得卸免瑕疵擔保責任？
    按出賣人所負關於瑕疵擔保責任，係屬一種法定責任，不以
    出賣人對於瑕疵之發生，有故意或過失為必要（最高法院70
    年台上字第422 號判決意旨參照），被告雖辯稱系爭房屋陽
    台外推、裝置電錶之隔間牆於伊買受時即已存在，該瑕疵非
    伊造成，自無須負瑕疵擔保責任云云，然依前揭判決意旨，
    系爭房屋瑕疵之發生，不以被告有故意或過失為必要，是被
    告所辯，洵不足採。
  (五)被告出具不動產標的現況說明書是否就系爭房屋無違建、加
    建、改建、增建等瑕疵存在負保證責任？
    系爭契約之附件「不動產現況說明書」，係行政院內政部鑑
    於以往不動產仲介交易買賣糾紛頻傳，要求不動產仲介公司
    須於交易成立時，檢附該不動產現況說明書，俾使對日後糾
    紛發生、責任歸屬之釐清有所助益。此據證人即仲介丁○○
    於本院言詞時，到場證述甚明（本院卷第150 頁）。則該不
    動產現況說明書僅係主管機關要求出賣人對不動產現況為說
    明之文件，非屬買賣契約之成立要件；出賣人檢附該份文件
    僅係因應主管機關要求，其主觀上就買賣標的物之品質並無
    保證之意思，甚難以該不動產現況說明書，即認被告就此有
    保證義務。故原告所指，被告應就系爭房屋無違建、加建、
    改建、增建等瑕疵存在負保證責任云云，應屬無據。
  (六)原告請求減少價金及損害賠償之金額，是否合法？
  1.減少價金1,148,000 元之部分：
    系爭房屋存有陽台外推、花架、遮雨棚及隔間牆等違建事由
    之瑕疵，已如前述。原告主張伊因違建部分經拆除，致室內
    使用面積減少，造成使用價值減損云云；惟查，系爭買賣契
    約第12條其他特別約定第1 項約定：「交屋時依現況點交，
    標的房屋現有房客，由買方繼受，結案時分算押租金。」兩
    造於系爭買賣契約第12條其他特別約定載明：「交屋時依現
    況點交」，被告已依房屋現況點交予原告，系爭房屋雖存有
    上開違建事由之瑕疵，然原告購得系爭房屋之面積於違建拆
    除前後並未更動，仍為建物登記謄本上所登記之「層次面積
    87.24 平方公尺、附屬建物陽台面積10.07 平方公尺」，則
    原告所得使用系爭房屋面積未減少。是以，本件之瑕疵僅在
    於該房屋本用於「房間」之效益，因被認定違建而加裝落地
    鋁門隔出「陽台」，由房間變成陽台使用之效益落差，因認
    本件瑕疵存在而使原告受有使用價值減損之損害，以1 萬元
    為適當，原告請求減少價金部分超過上開部分，為無理由，
    不應准許。
  2.損害賠償部分：
  (1)原告因系爭房屋存有違建事由之瑕疵，致受有損害之部分，
    應為嗣後因該瑕疵所發生之違建拆除修復施工費用。經查，
    原告主張之施工費用245,000 元部分，除包含原告所提估價
    單（本院卷第95頁）所示費用238,035 元外，尚包含證人即
    承攬該拆除修護工程之庚○○於97年2 月1 日言詞辯論期日
    證稱包含加裝加壓靜音馬達及窗簾的費用（本院卷第190 頁
    ）。而除被告於97年2 月1 日言詞辯論時，已就估價單項目
    1 、14即修改雨棚、花架及外牆防水之費用表示無意見外（
    本院卷第190 頁），其餘分述如下：
  估價單項目3 、6 、8 、10 、12 之部分，其施工項目為遷
    移牆壁、修補天花板及壁紙、改作拉門並為鋪設原有地磚等
    工程，雖屬拆除、回復系爭房屋違建事由之必要費用，然係
    以新材料更換被損害之舊材料，自應將其中材料折舊部分予
    以扣除。而依行政院財政部公布之固定資產耐用年數表，房
    屋附屬設備之其他部分耐用年數為10年，又依固定資產折舊
    率表，採定率遞減法計算其折舊，每年折舊千分之206 ，依
    此計算，則上開施工項目之材料折舊後之金額為23,326元（
    計算式：第1 年折舊37,000元x0.206 =7,622 ，元以下4 捨
    5 入，以下同；第2 年之折舊{37,000 -7,622}x0.206=6,05
    2 ；時價為37,000-7,622-6,052=23,326） 。是原告得請求
    之上開項目施工材料費用總計為23,326 元。
  有加壓靜音馬達及窗簾的費用，因非屬系爭房屋陽台外推、
    花架、遮雨棚及隔間牆等違建事由之必要拆除或修復費用，
    是原告此部分之主張，應屬無據。
  另估價單所示之其餘項目，經本院審酌，應均屬拆除及施工
    修復費用及拆除、搬運之必須工資，自當由被告負擔。綜上
    ，被告就原告支出之施工修復費用，應賠償之金額總計為21
    3,026 元。
  (2)租金損害30萬元部分：
    原告自承簽約時系爭房屋第2 間套房係空房，則原告僱工拆
    除系爭房屋之違建部分時，該房間並無第三人居住，其餘3
    房間（均有陽台外推之違建）之租賃期間自92年2 月15日至
    96 年1月25日（見本院卷第21、22頁），為被告所不爭執。
    為。是以，原告因系爭房屋之違建部分於95年10月間拆除及
    修改，而不得不提前終止系爭房屋另3 間套房之租約，查其
    租金每月15,000元，是以原告就其間之租金損害為180,000
    元（計算式：15,000×4 ×3=180,000） ，逾此部分之請求
    ，即嫌無據。
五、從而，原告本於前揭原因事實，提起本訴請求被告給付426,
    356 元，及自起訴狀繕本送達翌日即96年3 月13日起至清償
    日止，按年息5%計算之利息之範圍內，為有理由，應予准許
    ；逾此範圍之請求，為無理由，應予駁回。
六、按法院為終局判決時，應依職權為訴訟費用之裁判，民事訴
    訟法第87條第1 項定有明文。查本件原告之訴為一部有理由
    ，一部無理由，則本件訴訟費用應由兩造按比例負擔，本院
    爰酌定本件之訴訟費用由被告負擔1/4 ，由原告負擔3/4 。
    而本件訴訟費用即為原告提起本訴所繳納之第一審裁判費17
    ,830 元 ，有繳款收據在卷可憑。是本件被告應賠償原告之
    訴訟費用額為4,458 元，其餘由原告負擔，爰為諭知如主文
    第3項所示。
七、兩造均陳明願供擔保請准宣告假執行，關於原告勝訴部分，
    經核均無不合，爰分別酌定相當之擔保金額，併予准許之；
    至原告敗訴部分，其假執行之聲請已失所附麗，應併予駁回
    。
八、本件判決之基礎已臻明確，兩造其餘攻擊防禦方法及主張舉
    證，於判決結果不生影響，無一一審究之必要，附此敘明。
九、據上論結，本件原告之訴為有理由，依民事訴訟法第79條、
    第87條第1 項、第390 條第2 項、第392 條第2 項，判決如
    主文。
中    華    民    國    97    年     3    月    31    日
                  民事第一庭  法  官  洪舜帆
以上正本證明與原本無異。
如對本判決上訴，應於判決送達後20日內向本院提出上訴狀。
中    華    民    國    97    年     5    月    14    日
                              書記官  李明章


司法院資訊處製作；財團法人民間司法改革基金會備份。
